【裁判字號】    88,上訴,2717
【裁判日期】    890304
【裁判案由】    違反藥事法等
【裁判全文】
臺灣高等法院臺中分院刑事判決              民國八十八年度上訴字第二七一七號
    上  訴  人  臺灣臺中地方法院檢察署檢察官
    上  訴  人
    即  被  告  甲○○
    選任辯護人  鞠金蕾
右上訴人因被告違反藥事法等案件，不服臺灣台中地方法院中華民國八十八年十月廿
六日第一審判決（民國八十八年度訴字第九七四號，起訴案號：臺灣台中地方法院檢
察署民國八十七年度偵字第二三二○七號），提起上訴，本院判決如左：
    主      文
原判決撤銷。
甲○○明知為偽藥而販賣，處有期徒刑貳年。扣案如附表所示之物均沒收。
    事      實
一、甲○○（自稱吳佩樺）係在臺中縣潭子鄉○○路五十九號經營民俗療法「佑安堂
    」，其未取得合法醫師資格，亦非其他在合法醫師指示下執行醫療業務之醫事人
    員，明知未取得合法醫師資格之人，不得擅自執行醫療業務，竟自民國八十五年
    五月間起，在上開「佑安堂」或患者住處以看診、把脈、按穴道、提供藥品服用
    等方式為一貫道道親等不特定人執行醫療業務。其中於八十七年五月初，在臺中
    市○○○○街二號林廖招住處，為林廖招、乙○○○、廖國樑等三人看診、把脈
    、按穴道，並出售提供不明中藥予林廖招、乙○○○、廖國樑服用，而擅自執行
    醫療業務。且明知未經核准，擅自將中藥摻雜西藥成分而製造者為偽藥，不得販
    賣，竟於所販賣之中藥中，有一瓶大粒丸及一瓶未標示名稱之黑色丸內摻雜有A-
    cetaminophen、Chlorzoxazone、Imdomethacin 西藥成分。嗣經乙○○○於八十
    七年十月六日向臺中市衛生局檢舉。由臺中縣警察局刑警隊查獲及廖美玉提供而
    扣得藥品一批（詳如附表(1)所示）、空藥膏盒一包、研磨碗一個、病歷卡一疊、
    藥物標籤貼紙四十張、「吳佩樺」名片二盒等物。
二、案經臺中縣政府及臺中縣警察局移送臺灣臺中地方法院檢察署檢察官偵查起訴。
    理      由
一、訊據被告甲○○否認有何販賣偽藥及違反醫師法之犯行，辯稱渠係一貫道道親，
    並未在「佑安堂」為人把脈、按穴道、看診等行為，僅有向順天藥廠及雲林縣斗
    六鎮之佑生堂中醫診所紀仰昱中醫師買藥，以供自己及道親服用，渠僅係幫忙道
    親購買保養品及藥品云云。經查：(1)被告於警訊時供認係一貫道道親，「佑安堂
  」之負責人，渠以救世心情幫助道親處理身體病痛，一般道親前來對其述說身體
    病痛，再由其自行填寫病歷，渠再至藥廠或由中醫師診所由醫師或藥劑師配藥，
    或交付成藥，再由渠交付客戶服用等語，另稱渠係口頭問診了解病因後，再到藥
    廠請藥理專家配藥，再交予客戶使用等語，顯見被告並不否認有為一貫道道親等
    人看診之情事。(2)被告於八十七年五月初，在臺中市○○○○街二號林廖招住處
    ，為林廖招、乙○○○、廖國樑等三人看診、把脈、按穴道，並出售中藥予林廖
    招等服用之事實，業據告發人乙○○○指訴歷歷。而證人詹益程於審理中證稱渠
    在佛堂認識被告，被告向渠表示順天藥廠藥很好，渠遂請被告拿藥，渠對被告心
    存感念，渠係向被告說明有何病痛、症狀，並未指定藥品拿藥，且被告並未提及
    有紀醫師一事等語。另證人許麗櫻於審理中證稱渠於八十七年五月間向被告表示
    渠喉嚨長繭，被告有把脈，並表示長期服藥可治好等語，證人陳賴玉梅於審理中
    證稱渠透過朋友認識被告，當時渠身體不適，被告對之把脈後表示渠腎、肝都不
    好，口乾舌燥，包醫三個月，渠在朋友住處向被告買藥，共花費四萬二千元，被
    告將藥送至渠住處交付等語，證人何國興於審理中證稱被告介紹渠至紀醫師處看
    病，因工作忙沒去，即委託被告代為取藥云云，證人何賴髻於審理中證稱渠因行
    動不便請被告幫忙取藥，渠確有向被告表明何處病痛，並委託其取藥等語。顯見
    被告確有對病患看診、問診並予用藥等醫療行為。又證人紀仰昱於審理中證稱渠
    係中醫師，被告甲○○係渠患者，並不知被告從事何業，僅知被告在一貫道內傳
    道，渠並未透過被告招攬病患就診，惟被告有介紹家屬前來看病，被告都是向渠
    拿取個人要服用之藥品，被告因路途遙遠，遂有用郵寄方式提供被告藥品，渠寄
    送藥品均係藥丸，被告表示係其個人要服用的等語（原審卷四十三頁反面、九十
    三─九十五頁）。足徵被告提供患者服用之藥品縱有自證人紀仰昱處取得者，惟
    紀某係因被告告以其個人服用而提供藥品予被告，尚難認紀某就被告之犯行有犯
    意聯絡及行為分擔。而被告提供病患之藥品，其中大粒丸一瓶，未標示名稱之黑
    色丸一瓶，於中藥內摻雜有Acetaminophen、Chlorzoxazone、Imdomethacin西藥
    成分，有行政院衛生署藥物食品檢驗局八十九年一月十四日藥檢字第八八二○
    八四九號函附檢驗成績書載明在卷可稽（本院卷一○五─一一三頁），而紀仰昱
    中醫師給予被告之藥丸都是通筋活絡、強肝、保腎、顧筋骨之中藥，並據紀仰昱
    供明（原審卷九十三頁），被告復無法舉出上開二瓶摻有西藥成分之中藥丸取自
    何處，自應認係被告所製造之偽藥而販賣，其否認販賣偽藥，即非可取。(3)被告
    否認有何違反醫師法之犯行，惟就扣案病歷卡中，日期記載最早者為「5.10.」
    、姓名「黃國政」者之病歷卡，是應認被告於八十五年五月間即有從事醫療行為
    。(4)此外，經警至「佑安堂」搜索結果，及由告發人乙○○○提供扣得如附表所
    示藥品、空藥膏盒一包、研磨碗一個、病歷卡一疊、藥物標籤貼紙四十張、「吳
    佩樺」名片二盒等物可資佐證。綜上諸情，被告有為病患看診，提供內服藥物及
    販賣偽藥之事證已臻明確，被告犯行堪予認定。
二、核被告所為，係犯藥事法第八十三條第一項之販賣偽藥罪及違反醫師法第二十八
    條第一項前段之罪。又醫師法第二十八條所稱之業務，係指以繼續之意思，反覆
    實施同種類行為為目的之社會活動，當然包含多次行為，被告之實施醫療行為雖
    有多次，但只執行一個醫療業務，係屬繼續犯之一種，應僅構成一罪，無連續犯
    之適用，附予敘明。另公訴意旨以被告係自八十七年四、五月間始有違反醫師法
    之犯行，惟被告係自八十五年五月間即有此犯行，已如前述，自八十五年五月間
    至八十七年、五月間之部分犯行公訴人雖未論及，但此部分犯行與公訴人起訴部
    分經本院認定有罪部分有繼續犯實質上一罪之關係，本院自得併予審理。被告所
    犯上開二罪，有方結果之牽連關係，應依牽連犯從一重之販賣偽藥罪處斷。乃原
    審未察，未論予販賣偽藥之罪，顯有未洽。檢察官上訴指摘原判決不當，為有理
    由，是被告上訴否認犯罪，雖非可取，然原判決既有可議，即應予撤銷改判，爰
    審酌被告並無合法醫師資格，擅自執行醫療業務，為病人看病、給藥並給予偽藥
    等醫療業務行為，危害政府對醫師制度管理之公信力及正確性，同時亦危害國民
    健康至鉅，且犯後猶狡詞卸責，未見悔意之犯後態度等一切情狀，量處如主文第
    二項所示之刑，以資懲儆。另扣案如附表(1)所示藥品、空藥膏盒一包係被告所有
    供其執行醫療業務所使用之藥物、器械，業據其供明在卷，均應依醫師法第二十
    八條第一項前段之規定，宣告沒收之，又病歷卡一疊、標籤貼紙四十張、「吳佩
    樺」名片二盒為犯罪所用之物且為被告所有，應依刑法第三十八條第一項第二款
    沒收之。至告發人乙○○○另稱其母林廖招因服用被告提供之藥品造成腎衰竭致
    死，且被告意圖為自己不法之所有，佯稱其已七十餘歲，因服用渠販賣之藥品結
    果而外表看似五十餘歲，誇大藥效及年齡，使告發人及其母林廖招、其夫廖國樑
    陷於錯誤而以共新台幣二十七萬五千元向被告購買藥品，因認被告係非醫師擅自
    執行醫療業務致人於死及有詐欺罪嫌云云。經查林廖招係八十八年三月二十三日
    死亡，有死亡證明書影本一紙在卷可參，而依林廖招就診之行政院退除役官兵輔
    導委員會臺中榮民總醫院病歷資料司法公務查詢會簽意見表以病人（即林廖招）
    急性及慢性腎衰竭原因不甚清楚，可能與此病人過去血壓偏高未能用藥物好好控
    制，或是有服用成藥的習慣而造成腎臟受損，而病人在初期時並未馬上接受檢查
    及治療，而去尋求中藥偏方治療，亦是造成其加速腎衰竭原因，目前並無確實證
    據及報告指出中藥丸（粉）會直接引起腎衰竭等情，有行政院退除役官兵輔導委
    員會臺中榮民總醫院八十七年十二月一日（八七）中榮醫行字第七三一九號函附
    之病歷資料司法公務查詢會簽意見表影本在卷可稽，是林廖招之死亡與服用被告
    提供之藥物，尚難認有相當因果關係，自未足以被告之醫療行為造成林廖招死亡
    之結果。又告發人乙○○○稱被告另有詐欺犯嫌，僅係其片面指訴，已為被告所
    否認，告發人及其母林廖招、其夫廖國樑係自己為求中藥偏方以治病，明知被告
    並非醫師而仍向其求診購藥，其不循正當醫療途徑，尚乏證據證明被告有何施以
    詐術使告發人等人求診購藥之事實，此部分被告犯罪不能證明，因此部分並未經
    檢察官提起公訴，故無庸另為無罪之諭知，併此明。
三、據上論斷，應依刑事訴訟法第三百六十九條第一項前段、第三百六十四條、第二
    百九十九條第一項前段，藥事法第八十三條第一項，醫師法第二十八條第一項前
    段，刑法第五十五條、第十一條前段、第三十八條第一項第二款，判決如主文。
本案經檢察官丙○○到庭執行職務。
中      華      民      國     八十九     年      三      月    四      日
                                   臺灣高等法院臺中分院刑事第十一庭
                                           審判長法  官  羅  禮  政
                                                 法  官  曾  謀  貴
                                                 法  官  陳  欣  安
右正本證明與原本無異。
如不服本判決應於收受送達後十日內向本院提出上訴書狀，其未述上訴之理由者並
得於提起上訴後十日內向本院補提理由書（均須按他造當事人之人數附繕本）。
                                                 書記官  陳  秀  真
中      華      民      國     八十九     年      三      月    四      日
附表：
    1.扣案藥品
      骨髓丸三瓶                        骨刺丸一瓶
      肝  丸一瓶                        清腦散一瓶
      腰胑丸一瓶                        腸胃散一瓶
      大粒丸一瓶（偽藥）                不明藥丸一瓶
      酸  痛一瓶                        脾濕丸一瓶
      清肺散一瓶                        坐骨神經丸一瓶
      胃腸藥粉一瓶                      腰胑丸一瓶
      尿失禁藥粉二瓶                    痛風丸一瓶
      藥  包四包                        骨髓丸一瓶
      酸痛丸二瓶                        肝  丸一瓶
      杜  仲一瓶                        清腦丸一瓶
      肩背痛二瓶                        清肺散一瓶
      八味地黃丸一瓶                    調經丸一瓶
      心臟藥一瓶           腸胃散一瓶
      骨  髓二瓶                        酸痛丸一瓶
      清肺散一瓶                        未標示藥名黑色丸一瓶（偽藥）
      肝  丸一瓶
    2.研磨碗一個
    3.空藥膏盒一個
    4.病歷卡一疊
    5.藥物標籤貼紙四十張
    6.吳佩樺名片二盒
附錄：法條
藥事法第八十三條第一項：
  明知為偽藥或禁藥而販賣、供應、調劑、運送、寄藏、牙保、轉讓或意圖販賣而陳
  列者，處五年以下有期徒刑，得併科新台幣十萬元以下罰金。
                                                                        Ｄ


司法院資訊處製作；財團法人民間司法改革基金會備份。
